【裁判字號】    99,台上,866
【裁判日期】    990210
【裁判案由】    妨害自由等罪
【裁判全文】
最高法院刑事判決              九十九年度台上字第八六六號
上   訴   人  甲○○
              乙○○
              丙○○
              丁○○
上列三人共同
選 任辯護 人  許巍騰律師
上   訴   人  戊○○  男民國○○年○月○○日生
                      身分證統一編號：Ｚ000000000
                      住台灣省台北縣三重市○○○路256巷
                      135號3樓
              己○○  男民國○○年○月○○日生
                      身分證統一編號：Ｚ000000000
                      住台灣省台北縣泰山鄉○○街14巷4號
上 列  一 人
選 任辯護 人  黃榮謨律師
              張瓊文律師
上列上訴人等因妨害自由等罪案件，不服台灣高等法院中華民國
九十七年七月八日第二審判決（九十六年度上訴字第四八九三號
，起訴案號：台灣士林地方法院檢察署九十五年度偵字第八九０
三號），提起上訴，本院判決如下：
    主  文
原判決關於甲○○強制罪及非法剝奪人之行動自由部分、丙○○
、己○○非法剝奪人之行動自由部分、丁○○非法剝奪范姜百釧
行動自由部分暨乙○○部分均撤銷，發回台灣高等法院。
其他上訴駁回。
    理  由
壹、發回部分
本件原判決認定上訴人甲○○、己○○、乙○○、丙○○、丁○
○分別有原判決事實欄三、四（即被害人連德賢、庚○○、范姜
百釧、蕭煜倫部分）部分所載之犯行。因而撤銷第一審關於甲○
○、己○○非法剝奪人之行動自由部分之科刑判決，及乙○○、
丙○○、丁○○部分之科刑判決，改判依修正前刑法連續犯、牽
連犯規定，分別論處甲○○共同以強暴使人行無義務之事及共同
連續以非法方法，剝奪人之行動自由二罪罪刑（另有後述上訴駁
回部分）；乙○○、己○○、丙○○共同連續以非法方法，剝奪
人之行動自由罪刑；丁○○共同以非法方法，剝奪人（范姜百釧
）之行動自由罪刑；並均依中華民國九十六年罪犯減刑條例予以
減刑，固非無見。
惟查：(一)、刑事訴訟法第三百五十條、第三百六十一條、第三百
六十二條、第三百六十七條規定，不服地方法院之第一審判決而
上訴者，須提出上訴書狀，並應敘述具體理由，為上訴必備之程
式；其所提出之書狀未敘述上訴理由，或僅曾以言詞陳述上訴理
由者，均應於上訴期間屆滿後二十日內補提理由書於第一審法院
。第一審法院經形式審查，認逾期未補提上訴理由者，應定期間
先命補正；逾期未補正者，為上訴不合法律上之程式，應以裁定
駁回。倘已提出上訴理由，但所提非屬具體理由者，則由第二審
法院以上訴不合法律上之程式，判決駁回。而所謂具體理由，必
係依據卷內既有訴訟資料或提出新事證，指摘或表明第一審判決
有何採證認事、用法或量刑等足以影響判決本旨之不當或違法，
而構成應予撤銷之具體事由，始克當之，倘僅泛言原判決認定事
實錯誤、違背法令、量刑失之過重或輕縱，而未依上揭意旨指出
具體事由，即與第二審上訴制度旨在請求第二審法院撤銷、變更
第一審不當或違法之判決，以實現個案救濟之立法目的不合。本
件檢察官不服第一審之科刑判決，提起上訴，依檢察官於民國九
十六年八月二十六日及同年八月三十一日之上訴書記載之上訴理
由以觀（見原審卷一第二十六至二十七頁、第三十九頁），除對
於第一審判決關於丁○○、丙○○被訴違反組織犯罪防制條例不
另為無罪諭知部分，及丙○○傷害閻長安之犯行部分，有敘述具
體之上訴理由外，其餘上訴理由僅記載「一、被害人（指連德賢
）請求上訴之理由：被告甲○○、丙○○等人辯解部分，皆所言
不實，且科刑過輕。因之請求本檢察官上訴，經核尚非顯無理由
。」云云。但就第一審判決究有何具體事由，致判決認定事實及
量刑不當或違法，並無一語涉及，自非屬得上訴第二審之具體理
由，且檢察官於原審審理期間，亦始終未再就上述部分補正具體
之上訴理由。則揆諸上揭說明，檢察官對於第一審判決之上訴，
除上開關於丁○○、丙○○被訴違反組織犯罪防制條例及丙○○
傷害閻長安之犯行部分外，其餘對於甲○○、己○○、乙○○部
分之上訴，自不合法律上之程式。乃原審對於檢察官之上訴究竟
是否全部合法？以及合法上訴部分，其上訴效力所及之範圍如何
？未詳予究明，即將第一審關於甲○○、己○○、乙○○、丙○
○、丁○○上開部分之科刑判決撤銷，另為對渠等從較重於第一
審刑度之實體判決，難認為適法。(二)、兒童及少年福利法第七十
條第一項前段所為成年人與兒童及少年共同實行犯罪者，加重其
刑至二分之一之規定，係就犯罪類型變更之個別犯罪行為予以加
重，自屬刑法分則加重之性質。而有罪之判決書，應於主文內載
明所犯之罪，復為刑事訴訟法第三百零九條所明定。原判決於事
實欄四之(一)、(二)分別認定甲○○、乙○○、丙○○、丁○○、己
○○均為成年人，與未滿十八歲之少年陳○俊（姓名、年籍詳卷
）共同犯罪，理由內亦說明甲○○、乙○○、丙○○、丁○○、
己○○為成年人，渠等所犯剝奪他人行動自由犯行，均與少年陳
○俊共同犯罪，均應依兒童及少年福利法第七十條第一項規定，
加重其刑等語。然並未於主文內分別諭知甲○○、乙○○、丙○
○、丁○○、己○○為成年人，與少年共同實行犯罪之意旨，致
判決主文與事實、理由之記載不相符合，已嫌疏漏。又原判決如
何認定陳○俊行為時係未滿十八歲之少年？甲○○、乙○○、丙
○○、丁○○、己○○與陳○俊共同犯罪時，是否知悉其年齡？
渠等係基於直接或間接故意與陳○俊共同犯罪？原判決未記載其
所憑之證據及認定之理由，亦有判決理由不備之違法。以上或為
甲○○、乙○○、丙○○、丁○○、己○○上訴意旨所指摘，或
為本院得依職權調查之事項，應認原判決關於甲○○、乙○○、
丙○○、己○○非法剝奪人之行動自由部分，及丁○○非法剝奪
范姜百釧行動自由部分，有撤銷發回更審之原因。另原判決關於
諭知甲○○強制罪部分，暨甲○○、乙○○、丙○○、丁○○、
己○○另對范姜百釧、蕭煜倫牽連犯傷害罪（未於主文內諭知）
部分，因檢察官認與渠等所犯上開非法剝奪人之行動自由部分，
有修正前刑法牽連犯之裁判上一罪關係，基於審判不可分原則，
均一併發回。原判決理由參、三丁○○、丙○○被訴違反組織犯
罪防制條例不另為無罪諭知部分，基於審判不可分原則，亦均一
併發回。
貳、駁回部分
一、戊○○部分及丁○○非法剝奪江秉啟行動自由部分
查第三審上訴書狀，應敘述上訴之理由，其未敘述者，得於提起
上訴後十日內補提理由書於原審法院，已逾上述期間，而於第三
審法院未判決前仍未提出上訴理由書狀者，第三審法院應以判決
駁回之，刑事訴訟法第三百八十二條第一項、第三百九十五條後
段規定甚明。本件上訴人戊○○因妨害行動自由部分案件，不服
原審判決，於九十七年七月二十四日提起上訴，並未敘述理由；
丁○○不服原判決，於同年七月二十二日提起上訴，惟就原判決
關於其非法剝奪江秉啟行動自由部分，亦未敘述理由；迄今逾期
已久，其二人於本院未判決前均仍未提出上訴理由，依上開規定
，戊○○之上訴及丁○○此部分之上訴自非合法，應予駁回。
二、甲○○、己○○重利部分，丙○○毀損、恐嚇危害安全、傷
    害部分
按刑事訴訟法第三百七十六條所列各罪之案件，經第二審判決者
，不得上訴於第三審法院，法有明文。本件甲○○、己○○所犯
刑法第三百四十四條重利罪部分，丙○○所犯刑法第三百五十四
條毀損罪、第三百零五條恐嚇危害安全罪、第二百七十七條第一
項傷害罪（傷害閻長安）部分，核均屬刑事訴訟法第三百七十六
條第一款之案件。依上開說明，既經第二審判決，自不得上訴於
第三審法院，甲○○、己○○、丙○○竟復提起上訴，顯為法所
不許，應予駁回。
據上論結，應依刑事訴訟法第三百九十七條、第四百零一條、第
三百九十五條，判決如主文。
中    華    民    國  九十九  年    二    月    十    日
                      最高法院刑事第五庭
                          審判長法官  陳  正  庸
                                法官  林  秀  夫
                                法官  宋      祺
                                法官  陳  祐  治
                                法官  林  瑞  斌
本件正本證明與原本無異
                                      書  記  官
中    華    民    國  九十九  年    二    月  二十五  日
                                                      Ｅ

司法院資訊處製作；財團法人民間司法改革基金會備份。
